臺灣臺北地方法院民事判決　　　　　　　　　　　　九十二年度訴字第五九一三號
　　原　　　告　基勁工程有限公司
　　法定代理人　乙○○
　　訴訟代理人　陳鼎正律師
　　複代理人　　盧建宏律師
　　被　　　告　宜鋼股份有限公司
　　法定代理人　戊○○
　　訴訟代理人　甲○○
　　　　　　　　古明峰律師
右當事人間請求給付租金等事件，本院於九十三年七月六日言詞辯論終結，判決如下
：
    主  文
原告之訴及其假執行之聲請均駁回。
訴訟費用由原告負擔。
    事  實
甲、原告方面
壹、聲明：
一、被告應給付原告新台幣（下同）一百四十二萬三千元及自起訴狀繕本送達翌日起
    至清償日止，按年息百分之五計算之利息。
二、原告願供擔保，請准宣告假執行。
貳、陳述：
一、被告於民國八十七年六月間依其與訴外人漢陽營造股份有限公司（下稱漢陽公司
    ）之買賣契約，載運鋼柱至國揚超國際總部（中和廠辦大樓），當時因缺乏機具
    卸載鋼柱，被告公司工地工務鍾先生央請漢陽公司出面協調當時在工地施工之原
    告，出租吊車予被告公司載運鋼柱，同時言明費用於被告載運完畢時支付，嗣八
    十七年十月間被告因需吊運大型鋼柱（併柱）而需數噸更大之吊車，乃由被告公
    司協理出面協商再由原告另行調派吊車支援，被告之鋼柱卸載完畢，原告向被告
    請款遭拒，原告遂請求訴外人漢陽公司協助辦理請款，詎被告仍置之不理，並辯
    稱訴外人漢陽公司方為系爭租賃契約之當事人，被告既為鋼柱出賣人，自有義務
    完成交付貨物卸貨之行為，況且有被告公司人員出面協商原告施作，爰依民法第
    四百二十一條第一項規定，起訴請求被告給付如主文第一項所示之租金及其遲延
    利息。
二、對被告抗辯之陳述：
  (一)被告雖自認系爭鋼骨工程，惟否認有卸載鋼骨之義務，被告所持之理由無非係被
    證四合約之附表經修改為【６、工程總價承包、責任施工……（工地焊接、逆打
    柱卸料、構件工地焊接、續接器材料等除外）】等語，惟此項附加條款顯係虛偽
    ，原告否認其真正：
    １被告承攬前開工程之範圍係包含運輸及現場組立加工，有被告提出契約後附之
      價目表可稽，且於工程驗收接管前，所有已完、未完之建物材料等被告皆有保
      管之責，此工程承攬須知第九條亦有規定，是訴外人漢陽公司顯無另負卸料責
      任之理，況被告承攬之項目既包含材料之運送，亦單就運送乙節，有將材料交
      付受貨人之義務（民法第六百二十四條參照），是被告辯稱漢陽公司需於被告
      運送鋼管到工地後負卸料義務，再將材料交由漢陽公司保管乙節，顯屬無據，
      被告自應就此變態事實負舉證責任。
    ２況證人丁○○即漢陽公司之工地主任亦到庭證稱：「依工程慣例物料供應商應
      將物料卸放到我們指定的位置……我們查與盛隆的合約，該合約並未提及此卸
      貨部份，所以我們依照慣例應由出貨商負責，……因當時被告與漢陽的合約尚
      未訂立，我告知既然盛隆部份很趕，我告訴鍾廷源以後訂約中會包含此部份，
      因為原告就在現場，且評估價錢會較便宜，請原告先卸貨至於費用以後再由漢
      陽、原告及被告處理……」云云，此足證卸載鋼料之義務應在被告而非訴外人
      漢陽公司，且當時被告之工地主任鍾廷源亦不反對，原告基於被告將付款之意
      思而出租系爭吊車予被告使用，租約即已成立至明。
    ３再證人丁○○另證稱：「（八十七）年十月份的逆打柱是很重，非原告現場的
      吊具可以卸載，是被告直接委託原告，沒有透過我處理……」「（提示被證四
      號之合約附表六，上面的除外約定被告有無施作？）他有作逆打柱轉接頭，是
      屬於構建工地焊接，這是在合約內」，「（問：漢陽公司將卸料費用是否包含
      在與被告的合約中，你有無提醒公司？）我有提醒採發卸貨費用不在盛隆部份
      ……」各語，益足證卸料之部份係由被告負責，而被告提出合約是附表之修改
      文字乃臨訟偽作，殊無可取。
  (二)另原告於八十七年之工務部副理於九十三年一月六日到庭明確證稱「……被告有
    請原告報價，原告請丁○○到現場是幫忙爭取費用……」各等語，足證原告當時
    係與被告成立吊車租約無誤。
肆、證據：提出存證信函等證物為證，並聲請訊問證人丁○○、己○○。
乙、被告方面
壹、聲明：
一、原告之訴及假執行聲明均駁回。
二、如受不利益判決，請准供擔保免為假執行
貳、陳述：
一、按民法第四百二十一條第一項規定：「稱租賃者，謂當事人約定，一方以物租與
    他方使用收益，他方支付租金之契約。」，又民法第九十八條第規定：「解釋意
    思表示，應探求當事人之真意，不得拘泥於所用之辭句。」，另「解釋契約，應
    斟酌訂立契約當時及過去之事實暨交易上之習慣，依誠信原則，從契約之主要目
    的，及經濟價值作全盤之觀察。」最高法院著有十五年度台上字第五一七號判決
    。本件兩造間並無簽訂租賃契約，且原告所提報價單上所指業主亦係訴外人漢陽
    公司，被告並無租用原告吊車之意思，即原告並未與被告成立租賃契約。
二、依本件由證人丙○○之證言足以證明本件卸載事項，係訴外人漢陽營造公司與當
    時在現場作基樁或連續壁之原告之間之關係，與被告無關，即被告與原告從不成
    立任何法律關係。證人丁○○稱：「……被告第一天送來時，我們請原告將之吊
    下來，當時原告老闆在，原告的工地主任有依我們指示將貨吊下來……」惟第一
    天被告送來時，當時為訴外人漢陽營造公司工地主任之丁○○即請原告將之吊下
    來，顯見一開始，卸載事項，係訴外人漢陽營造公司與原告之間之關係，與被告
    無關，否則丁○○何必一開始即請原告將被告送來之貨物吊下來。又，證人即原
    告之工地主任己○○稱：「……因為涉及出租費用，曹某請我先報價，當時有聽
    到漢陽和被告有談及他們的工程是否包括這部分。他們沒有明確講同意付款。後
    來就不了了之。我們有找盛隆出來，之後處理情形我不清楚……」，由此可證三
    方就卸貨事項發生爭議後，被告並無承諾支付出租費用，被告既未承諾支付出租
    費用，則被告自無租用被告吊車之意思。
三、被告為免爭議於八十七年八月三日與訴外人漢陽營造公司所簽訂之工程合約中，
    將卸料項目除外；若被告有向原告承租吊車以卸載被告運至訴外人漢陽公司之工
    地之鋼骨者，則衡之常理，被告自應於與訴外人漢陽公司所訂之契約，將此卸料
    列為項目之項目，並於價目表明列其金額，惟被告與訴外人漢陽公司於八十七年
    八月三日所簽訂之工程合約，其所附價目表並無卸料之項目，且其所附價目表附
    表中之第六點記載「本工程總價承包、責任施工、舉凡鋼骨工程之所有項目均含
    在內。（樑穿孔、續接器）、（工地焊接、工地逆打柱卸料、構件工地焊接、續
    接器材料等除外）」，是被告將鋼骨運至訴外人漢陽公司之工地後，並無須為訴
    外人漢陽公司進行卸載作業，被告亦無向訴外人漢陽公司請求支付卸載費用之權
    利，被告既無向訴外人漢陽公司請求支付卸載費用之權利（事實上，被告亦未向
    訴外人漢陽營造公司請求支付卸載費用，此點業經證人丁○○結證屬實），是衡
    諸常情，被告自無向原告租用吊車卸載而額外支付租金予被告之理，即被告並無
    向原告承租吊車之意思。
四、本件原告於起訴前曾發存證信函催告被告給付租金，該存證信函之附件，即其所
    稱實際施作之報價單，其上所記載之業主，係為訴外人「漢陽營造工程股份有限
    公司」，其負責人為侯西隆，並非被告，亦見三方於被告送來貨物時其卸載作業
    發生爭議，經漢陽公司與原告協商後，原告與漢陽公司達成協議，被告送來貨物
    時由原告卸載，即其契約之當事人為漢陽公司與原告。如其契約之當事人為原告
    與被告，則原告之報價單上竟無任何關於被告之記載，顯然原告於當時並不認為
    被告與其有任何契約關係存在。
五、又本件果係被告向原告租用吊車，而須支付租金予原告，則何以原告於八十七年
    十月間卸載完畢後，未即向被告請求支付租金，竟於事隔將屆滿五年後，方向被
    告起訴請求支付租金顯有悖事理。此因原告亦認被告並無向其租用吊車，被告並
    無支付租金之義務，惟因本件訴外人漢陽公司於被告依約交付鋼骨後，不久即週
    轉不靈，應給付被告之款項，尚有部分尚未給付，因此原告自無從向訴外人漢陽
    公司支付費用，經其多年與訴外人漢陽公司交涉，仍無從而獲滿足，竟恣意轉向
    被告請求。
六、本件證人丁○○雖稱：「十月份的逆打柱是很重，非原告現場的吊具可以卸載，
    是被告直接委託原告，沒有透過我處理。是他們雙方直接交易或透過漢陽交易我
    不清楚，當時原告還另外叫大型機具進場。」，然本件被告係依約於八十七年六
    月起每月陸續將訴外人漢陽公司所訂購之鋼柱送至訴外人漢陽公司之工地，於八
    十七年十月間因所送至之鋼打柱，非原告現場的吊具可以卸載，而以何種吊具卸
    載，非丁○○之專業範圍，且當時丁○○並不在場，為爭取卸載時效，因此被告
    乃直接告訴原告，另外叫大型機具進場卸載，被告僅告訴原告另外叫大型機具進
    場卸載，並無「委託」原告另外叫大型機具進場卸載。且事實上，該次之卸載並
    未透過丁○○處理，丁○○如何知道係被告「委託」原告另外叫大型機具進場卸
    載；再者，若被告與原告已成立租賃關係，則原告依租約自負卸載之義務，被告
    豈有另外「委託」原告叫大型機具進場卸載之理；是證人丁○○所謂是被告直接
    「委託」原告云云，係不實之證言。
七、三方就卸貨事項發生爭議後，被告為免爭議，乃於八十七年八月三日與訴外人漢
    陽公司所簽訂之工程合約中，將卸料項目除外，自此被告即確信卸載事項，係訴
    外人漢陽公司與原告之間之關係，與被告無關。是若事實上，被告當時直接告訴
    原告，另外叫大型機具進場卸載，被告當時亦未有與原告成立任何法律關係之意
    思而為之；再者，於八十七年六月起被告每月陸續將訴外人漢陽營造公司所訂購
    之鋼柱送至訴外人漢陽營造公司之工地，期間每次將鋼柱送至訴外人漢陽營造公
    司之工地，皆由證人丁○○指示原告將鋼柱卸載，若僅以八十七年十月間因所送
    至之鋼柱，被告直接請原告另外叫大型機具進場卸載，即謂被告與原告已成立租
    賃關係，則八十七年六月間、七月間，甚至八十七年八月三日被告與訴外人漢陽
    營造公司簽訂工程合約後之八、九月間，皆由證人丁○○指示原告將被告所送至
    之鋼柱卸載，則作何解釋，是不能僅以八十七年十月間被告直接請原告另外叫大
    型機具進場卸載，即謂被告與原告已成立租賃關係。因此，被告並無卸貨之義務
    與原告並無租賃關係存在，自無義務支付租金予原告。
參、證據：提出原告公司報價單、工程合約書、價目表等證物為證，並聲請訊問證人
　　丙○○。
    理  由
一、原告起訴主張被告於八十七年六月間依其與訴外人漢陽公司之買賣契約，載運鋼
    柱至國揚超國際總部（中和廠辦大樓），當時因缺乏機具卸載鋼柱，被告公司工
    地工務鍾先生央請漢陽公司出面協調當時在工地施工之原告，出租吊車予被告公
    司載運鋼柱，同時言明費用於被告載運完畢時支付，嗣八十七年十月間被告因需
    吊運大型鋼柱（併柱）而需數噸更大之吊車，乃由被告公司協理出面協商再由原
    告另行調派吊車支援，被告之鋼柱卸載完畢，原告向被告請款遭拒，原告遂請求
    訴外人漢陽公司協助辦理請款，詎被告仍置之不理，爰依民法第四百二十一條第
    一項規定，起訴請求被告給付租金一百四十二萬三千元及其遲延利息等語。
二、被告則以其未曾與原告成立吊車租用契約，況且其與訴外人漢陽公司間所成立之
    鋼骨買賣契約，並不包含鋼柱載運至現場之卸載義務，亦未曾向漢陽公司請領之
    ，被告自無負有該現場鋼柱卸載之義務等語，資為抗辯。
三、本件依民事訴訟法第二百六十八條之一第二項規定，於言詞辯論期日使兩造整理
    並協議簡化爭點，兩造不爭事項為原告於八十七年六月、同年十月將被告出賣
    予漢陽公司並運送至國揚超國際總部中和廠辦大樓之鋼柱，由原告以租車吊載至
    工地現場；對原告前開吊載鋼柱之費用計為一百四十二萬三千元。至兩造爭執
    事項乃為兩造間就前開國陽超國際總部中和廠辦大樓現場吊載被告出售予漢陽公
    司之鋼柱，是否成立租用吊車之契約？爰析述如下：
    (一)按當事人互相表示意思一致者，無論其為明示或默示，契約即為成立，民法第
      一百五十三條第一項定有明文。查證人丁○○到庭證稱：「（法官問：被告公
      司有無承攬這個工程？）有，是承攬逆打柱的生產製造。工作範圍：把逆打柱
      做好，放到工地指定地點，供使用，依工程慣例物料供應商應將物料卸放到我
      們指定的位置，除非另有約定，這個卸放由訂購商負責，被告第一天送來時，
      我們請原告將之吊下來，當時原告老闆不在，原告的工地主任有依我們指示將
      貨吊下來，第二天原告老闆說非其工作範圍，我們查與盛隆的合約，該合約並
      未提及此卸貨部分，所以我們依照慣例此部分應由出貨商負責。我有打電話與
      被告業務鍾廷源聯絡，他說他的主管未指示將貨吊下來，所以他認為他的工作
      裡面沒有這個項目，我告訴他工程慣例，卸貨廠商要吊下來，因當時被告與漢
      陽的合約尚未訂立，我告知既然盛隆部分未約定，該部分即應由被告負責，因
      為工程很趕，我告訴鍾廷源以後訂約中會包含此部分。因為原告就在現場，且
      評估價格會較便宜，請原告先卸貨至於費用以後再由漢陽、原告及被告來處理
      。鍾廷源他不置可否他說要向鄭協理報告由鄭某出面處理。後來現場就照這樣
      子做，做完原告報價高於工地權限範圍，就報給公司處理。」、「（法官問：
      後來公司如何處理？有無告訴公司錢歸何人？）公司如何處理我不清楚。我與
      鍾某協商時，同時電知公司採購發包部，告訴他們被告有反應不包含卸貨費用
      。我告訴他的目的是要處理費用的部分。事後他們有去漢陽公司協商，經過不
      知道。」、「（法官問：工地中，下包發生爭議時如何處理？）如果他們可以
      達成協議，我們不干涉，如無法達成協議，工地現場為趕工程我們會依慣例裁
      量，由現場人員召集雙方開會，作成決定，請雙方遵守。本件爭議層級較高，
      是回到公司處理。」等語，是依證人丁○○所言，被告將訴外人漢陽公司訂購
      之鋼柱載往中和廠辦大樓現場時，即表明其與訴外人漢陽公司之買賣協議價格
      中並不包含鋼柱載運至工地現場後之卸載費用，則斯時兩造間就卸載鋼柱是否
      成立吊車租用契約？依前開證人丁○○所述，其係基於工地現場人員之職權先
      行裁量由原告先行吊載鋼柱，並以被告事後與訴外人漢陽公司就該鋼柱現場卸
      載費用包括於渠等所簽訂之鋼柱買賣契約為條件，被告始負有支付原告本件吊
      車租用之費用，且最後該現場鋼柱卸載之費用，仍應由兩造及漢陽公司三方協
      調後以確定支付者。又證人即原告員工己○○亦到庭證稱：「（法官問：何時
      負責系爭工程？）…當時老闆有反應告知本件工程不包括卸載請我去協調。印
      象中，有與丁○○約到工地，被告有派人來，被告請我們報價，然後再依費用
      評估。…」、「（法官問：協調時，被告有無同意付款？）因為涉及出租費用
      ，曹某請我先報價，當時有聽到漢陽和被告有談及他們的工程是否包括這部分
      。他們沒有明確講同意付款。…」等語，是依前開二證人所言，兩造於鋼柱現
      場卸載費用發生爭議時，確實曾進行協調，原告並就吊車租金為報價，惟被告
      並未允諾支付，按稱租賃者，謂當事人約定，一方以物租與他方使用收益，他
      方支付租金之契約，民法第四百二十一條第一項定有明文，兩造既對租賃契約
      之重要之點即租金未達成合意，依前開民法第一百五十三條之規定，尚難認兩
      造間於八十七年六月間就吊車租用契約已達成合意。至事後兩造與漢陽公司之
      協調結果如何？依證人丁○○所述，其並不知悉，而被告並提出其與漢陽公司
      就本件鋼柱於八十七年八月三日簽訂之買賣契約抗辯該鋼柱現場卸載費用並不
      包括在內，並提出該契約書為憑，雖原告否認該契約書之真正，並主張係事後
      臨訟偽作；惟查，證人即漢陽公司工程部的協理丙○○到庭證稱：「（法官問
      ：提示被證三的工程合約書《即為被告與漢陽公司簽訂之契約》，有無處理？
      ）公司跟廠商簽約之後會轉給工程部，我們再依照合約來進場施工和計價。本
      件合約我有見過。這個合約是我們漢陽公司簽的合約。附表說明六逆打柱卸料
      除外是合約內容，我們並依此約定計價。」等語，是依證人丙○○所言該契約
      書為漢陽公司所簽訂，且有關契約書之內容亦為真正，該契約書自具有證據能
      力，依該契約書附表說明第六點載明：「本工程總價承包、責任施工、舉凡鋼
      骨工程之所有項目均含在內。（樑穿孔、續接器）（工地焊接、工地逆打柱卸
      料、構件工地焊接、續接器材料等除外。」等語，亦即被告與漢陽公司間有關
      鋼柱買賣契約，並不包工地卸料，則依前開證人丁○○於工地現場所作之裁量
      ，因被告與漢陽公司間契約包括鋼柱現場卸載費用之條件未成就，被告即無庸
      依該裁量對原告負有支付租用吊車卸載之費用。
    (二)雖證人丁○○又證稱被告有施作逆打柱轉接頭，是屬於構件工地焊接，核與前
      開契約附表所載除外規定內容不符，且依前開契約所附之價目表包含運輸及現
      場組立項目，另該契約亦約定工程驗收接管前被告對所有建物材料負有保管之
      責，被告自負有吊載鋼柱之義務，原告並據以主張該契約之附表係虛偽等情。
      惟查，被告與漢陽公司間協議契約之內容原即不包括工地卸載部分，而證人丁○○於工地現場作成裁量時，亦知悉之，故向漢陽公司之採購發包工程之承辦
      人員反應，然證人丁○○並未獲得將鋼骨卸載費用列入與被告之買賣合約內之
      確定允諾等情，如前所述，另再參諸證人丙○○到庭證稱：「（法官問：本約
      《指被告與漢陽間之契約》是否符合一般工程簽約內容？）在我們公司我們都
      是這樣作。我們公司買入材料，通常都要求現場作基樁或連續壁的廠商卸料。
      對材料供應商原則上我們是不支付該筆卸料費。我們一般都是向在場施作廠商
      ㄠ這筆卸料費。」等語，亦即漢陽公司一向均將材料卸載義務加諸於現場施作
      之廠商，是被告所提其與漢陽公司之契約加註工地卸載除外約定，核與漢陽公
      司之發包作業慣例相符，尚難認該契約附表係事後臨訟偽作；至證人丁○○亦
      證稱有關續接器材損壞部分為契約除外範圍，核與契約所載文字相符，是以並
      非該契約所載除外規定均與事實不符，證人丁○○僅稱構件工地焊接一項非除
      外範圍而與契約除外約定所載不符，尚不足以證明符合漢陽公司將材料卸載義
      務排除於材料買賣契約外之採購發包慣例之前開契約為虛偽不實。
    (三)復按解釋當事人之契約，應以當事人立約當時之真意為準，而真意何在，又應
      以過去事實及其他一切證據資料為斷定之標準，不能拘泥文字致失真意。最高
      法院三十九年台上字第一０五三號判例要旨可資參照。依證人丁○○前開所述
      被告承攬國漢陽公司中和廠辦大樓工程部分係承攬逆打柱的生產製造，亦即將
      逆打柱做好，放到工地指定地點，供使用等情，亦即被告僅係該工程之材料供
      應商，並非現場工程之施工廠商，原告以該契約價目表載有組立加工字樣主張
      被告為現場施工廠商，尚屬無據；至該價目表所稱運輸費用是否包括本件工地
      現場卸載費用？惟該契約於附表說明中既已明文將工地現場卸載費用排除於契
      約之外，則該價目表上之運輸費自非指工地現場卸載之費用；又該契約第九條
      所載「工程驗收接管前，所有已完、未完之建物材料等皆歸乙方（指被告）保
      管」等語，然因被告係材料供應商，將材料送往工地後係供現場施工廠商取用
      等情，如前所述，亦即被告將材料送至工地後即應由接收人員自負保管之責，
      被告實無於材料送至工地後直到工程驗收完成前仍負有保管該材料義務之必要
      ，前開契約第九條之規定，應係針對工地現場施作之廠商而言，對僅係材料供
      應之被告應無適用之餘地。故原告以依被告與漢陽公司簽訂之前開契約文義，
      主張被告應負鋼柱卸載義務，要不足採。
    (四)至八十七年十月間原告另行調度大型機具進場卸載被告出售予漢陽公司鋼柱部
      分，雖證人丁○○證稱係由被告直接委託原告，並未透過其處理等語。惟八十
      七年六月與同年十月間原告為被告所卸載之鋼柱，均係被告與漢陽公司於八十
      七年八月三日所簽訂鋼柱買賣契約之貨品，為兩造所不爭，則被告基於同一買
      賣契約將商品陸續送至買方即漢陽公司指定之同一地點，並循以前之交貨方式
      ，請原告將鋼柱卸載，縱使依貨品大小之不同而另行委請原告調度大型機具進
      場吊卸，因被告已表明其並不負有鋼柱工地現場卸載之義務，如前所述，尚難
      僅因被告係另行委請原告調度大型機具進場，即可認兩造間就該吊車之租用契
      約有意思表示之合致，原告據此主張兩造間成立吊車租用契約，尚不足採。
四、綜上所述，原告既未能舉證證明其與被告間成立租用吊車以卸載鋼柱之契約，其
    主張兩造間成立吊車租用契約，即不足採。從而，原告起訴主張被告應依該契約
    給付租金一百四十二萬三千元及其遲延利息，即無理由，應予駁回；其假執行之
    聲請，因訴之駁回而失所附麗，應併予駁回。
五、因本案事證已臻明確，兩造其餘主張陳述及所提之證據，均毋庸再予審酌，附此
    敘明。
六、結論：本件原告之訴為無理由，依民事訴訟法第七十八條，判決如主文。
中　　　華　　　民　　　國　　九十三　　年　　　七　　　月　　二十七　　日
                                              民事第六庭  法  官    李媛媛
正本係照原本作成
如對本判決上訴，須於判決送達後廿日內向本院提出上訴狀
中　　　華　　　民　　　國　　九十三　　年　　　七　　　月　　二十七　　日
                                                          書記官    林秀妙
